臺灣高雄地方法院刑事判決　　　　　　　96年度訴字第1019號
公　訴　人　臺灣高雄地方法院檢察署檢察官
被　　　告　丁○○
　　　　　　　　　　（
指定辯護人　本院公設辯護人丙○○
上列被告因公共危險案件，經檢察官提起公訴（96年度偵字第57
91號），本院判決如下：
    主  文
丁○○放火燒燬現供人使用之住宅未遂，累犯，處有期徒刑陸年
。扣案之打火機壹個沒收。
    事  實
一、丁○○前於民國94年間因竊盜案件，經本院以95年度易字第
    115 號判決判處有期徒刑6 月確定，甫於95年10月7 日執行
    完畢。詎仍不知悔改，因腳傷難癒，謀生不易、無工作收入
    而四處乞討，於96年2 月14日上午11時40分許，進入高雄市
    小港區○○街20巷1 號公寓而向該公寓住戶行乞未果後，為
    求洩憤，明知前開公寓係屬現供人使用之住宅，竟基於放火
    燒燬現供人使用之住宅之犯意，在該公寓5 樓之樓梯間內，
    以自備之打火機引燃置放於該樓梯扶手處，李孫銀杏所有以
    紅色條紋塑膠袋包裹之毛巾、破布及雨傘1 支（價值新台幣
    合計約5, 000元），並引發火勢燃燒後，致該處樓梯部分扶
    手因火燒而焦黑溶解變形，幸經該5 樓住戶甲○及其太太李
    孫銀杏即時發現，以臉盆盛水撲滅火勢，並報警處理，始未
    釀致成災。而丁○○於引發火勢後，因見住戶發覺而出面阻
    止，隨即下樓逃逸，嗣經警於同日上午12時45分許，會同甲
    ○之太太李孫銀杏，在高雄市○○區○○街1 巷2 號前逮獲
    丁○○，並當場扣得丁○○所有供點燃上開火勢所用之打火
    機1 個。
二、案經高雄市政府警察局小港分局報告臺灣高雄地方法院檢察
    署檢察官偵查起訴。
    理  由
壹、證據能力部分
一、按被告以外之人於審判外之言詞或書面陳述，除法律有規定
    者外，不得作為證據，刑事訴訟法第159 條固定有明文，惟
    被告以外之人於審判外之陳述，雖不符同法第159 條之1 至
    之4 規定，而經當事人於審判程序同意作為證據，法院審酌
    該言詞陳述或書面陳述作成時之情況，認為適當者，亦得為
    證據。又當事人、代理人或辯護人於法院調查證據時，知有
    第159 條第1 項不得為證據之情形，而未於言詞辯論終結前
    聲明異議者，視為有前項之同意，此亦據同法第159 條之5
    規定甚明。查證人甲○於警詢中之陳述，雖均為被告以外之
    人於審判外之言詞，屬於傳聞證據，惟被告、辯護人及檢察
    官於本院審理中對於上開證據並未爭執其證據能力，並同意
    於本院審理中引為證據；本院審酌上開言詞及書面陳述作成
    時之證據取得過程並無瑕疵，且與待證事實具有關連性等情
    況，認為適當，應認依刑事訴訟法第159 條之5 第1 項之規
    定，得為證據，而有證據能力。
二、卷附高雄市政府警察局小港分局搜索扣押筆錄、扣押物品目
    錄表（警卷第9-11頁），雖均屬被告以外之人於審判外之言
    詞或書面陳述，惟上開書面陳述經被告、辯護人及檢察官於
    本院審理中同意作為證據，本院審酌該等文件或係承辦員警
    依其職務所製作之紀錄文書，並無非法取得之不適當情形，
    依刑事訴訟法第159 條之5 第1 項，自均得作證據。
三、再按，傳聞法則乃對於被告以外之人於審判外之言詞或書面
    陳述，亦即針對被告以外之人於審判外以言詞或書面所為之
    供述證據所為之規範。卷附照片3 張（警卷第15頁），乃以
    科學、機械之方式，對於當時狀況所為忠實且正確之記錄，
    性質上並非供述證據。
貳、實體部分：
一、訊據被告丁○○固坦承其因無工作收入，而於96年2 月14日
    上午飲用米酒後，於11時40分許至高雄市○○區○○街20巷
    1 號公寓乞討被拒，為求洩憤，即在該公寓5 樓之樓梯間以
    自備之打火機引燃置放於該樓梯扶手之毛巾、破布及雨傘等
    物，並引發火勢燃燒之事實不諱，惟辯稱：伊在點燃後有將
    火撲熄云云。經查：
（一）被告於前揭時間，至高雄市○○區○○街20巷1 號公寓行
      乞未果，為求洩憤，即在該公寓5 樓之樓梯間內，以自備
      之打火機引燃置放於該樓梯扶手之毛巾、破布及雨傘，並
      引發火勢燃燒之事實，業據被告自承在卷（警卷第2 頁、
      偵卷第11頁、院卷第10-11 、33-34 、55-56 頁），並有
      證人甲○於警詢中證稱：伊於96年2 月14日11時40分許，
      在上開公寓5 樓住處接到伊太太來電告知被告要進入伊住
      處公寓，要伊特別留意被告的舉動。伊隨後開門發現塑膠
      材質的樓梯扶手已起火，被告坐在放火處見伊開門即往樓
      下逃逸，而當時火勢很大，伊未注意有無放火工具，伊及
      伊太太李孫銀杏向警方報案，並合力以臉盆撲滅火勢，約
      20分鐘後伊太太會同警方在現場附近之宏平路將被告逮捕
      ；現場除了樓梯扶手外，伊太太放置在樓梯扶手上的1條
      毛巾、幾條破布及1 支雨傘均遭燒燬，被告以前就曾經在
      伊住處附近放火，只是當時未報警處理等語足憑（警卷第
      4-5 頁），及案發現場照片3 張在卷可稽（警卷第15頁）
      ，並有被告縱火用之打火機1 個扣案可佐，堪以認定。至
      被告雖另辯稱伊點火後即將火勢熄滅一節，惟查，被告上
      開所辯，已與其在警詢時供稱：伊乞討被拒才放火洩憤，
      點燃火勢後伊就下樓等語（警卷第2 頁）、於96年3 月12
      日本院訊問時供稱：伊乞討時被兇，所以心情不好才放火
      ，意思就是要糟蹋一下該戶人家，是該戶住家有人出來把
      火熄滅，伊不知道火多久後熄滅，伊點火後就走了，事後
      才上去看，那時候火已熄滅了等語（院卷第11-12 頁），
      均相互矛盾，已難遽採，且被告就其以何方式撲滅火勢，
      於本院準備程序供稱：伊用衣服把火弄熄云云（院卷第33
      頁）、於審判程序則稱：伊用腳踏熄云云（院卷第55頁）
      ，亦有所出入；而被告引燃火勢後，係該處住戶即證人與
      伊配偶李孫銀杏合力以臉盆盛水撲滅乙情，業據證人甲○
      明確證述如上，佐以被告放火之目的既因向住戶乞討不成
      而為求洩憤，則其在情緒激憤之狀況下點燃火勢後，衡情
      自無在其目的達成前，復自行將火勢撲滅之理，且參以證
      人既僅係被告行乞之對象，素無嫌隙，應無設詞構陷之動
      機，參酌被告既曾在證人住處附近放火而未經證人報警處
      理，苟非其已因被告此次所為情節已屬嚴重，當無向警報
      案之必要，足證被告係在放火燃燒後，見證人發覺其情而
      出來處理，隨即下樓逃逸，而由證人夫妻2 人合力將火勢
      撲滅，被告所辯顯屬遁詞，殊無可採。
（二）綜上所述，被告上開所辯，不足採信，本件事證明確，被
      告犯行堪以認定，應依法論科。
二、按刑法第173 條所稱之「放火」，係指行為人對於特定物，
    故意以火力使之燃燒者而言；是若行為人僅為前置階段，而
    尚未至「故意以火力使之燃燒」者，則其行為僅止於「預備
    」階段，而不能謂已著手於「放火」構成要件行為之實施。
    再刑法第173 條第1 項之放火燒燬現供人使用之住宅罪，所
    謂「燒燬」，係指該住宅主要部分或效用滅失之燒燬，最高
    法院89年度台上字第2495號著有判決可資參照。查被告以其
    自備之打火機引燃上開樓梯間樓梯扶手上所放置以紅色條紋
    塑膠袋包裹具易燃性質之毛巾、破布及雨傘，自客觀事實而
    論，被告之行為已屬開始實施「故意以火力使之燃燒」之行
    為，參以被告所點燃之物品復可隨時引燃且上、下樓層相連
    之塑膠材質樓梯扶手，亦已具備燒燬住宅之危險可能性，並
    顯現出「放火」構成事實之危險，準此，被告既有以火力引
    置之客觀媒介行為，則其顯然已經開始著手為放火燒燬住宅
    構成要件行為之實施，非僅止於「預備」放火之行為前置階
    段，或燒燬他人之物品而已。又被告雖基於放火燒燬現供人
    使用住宅之犯意而為放火行為，因證人及案外人李孫銀杏即
    時發現而加以撲滅，火勢尚未延燒至房屋主體結構，僅造成
    該公寓5 樓間之樓梯扶手及案外人李孫銀杏用紅色條紋塑膠
    袋包裹之毛巾、破布及雨傘燒燬，屋體表面並未殘留有污漬
    等火燒痕跡，屋體結構亦未見有何變異，故堪認該住宅之主
    要效用尚未喪失，而未生燒燬該住宅之結果。次按公寓之樓
    梯間，乃構成集合住宅之一部分，上訴人在有人居住之公寓
    樓梯間，潑灑汽油，點火燃燒，自係已經著手實施放火燒燬
    現供人使用之住宅，有最高法院83年度台上字第1118號判決
    闡述甚明，是本件被告在上開現供人使用之公寓樓梯間內點
    燃毛巾等物品並引發火勢，自係在現供人使用之住宅著手實
    施放火之犯行無訛。是核被告所為，係犯刑法第173 條第3
    項、第1 項之放火燒燬現供人使用之住宅未遂罪。公訴意旨
    認被告係犯同條項之放火燒燬「現有人所在之建築物」未遂
    罪，尚有未洽，惟起訴法條同一，自無須變更起訴法條，附
    此敘明。又按刑法第173 條第1 項、第3 項之放火燒燬現有
    人使用之住宅罪，其直接被害法益為一般社會之公共安全，
    雖同時侵害私人財產法益，但仍以保護社會公共安全法益為
    重。放火行為原含有毀損性質，放火燒燬現供人使用之住宅
    罪，自係指供人居住房屋之整體而言，包括住宅本身及住宅
    內所有設備、傢俱、日常生活上之一切用品。一個放火行為
    若同時燒燬住宅與該住宅內所有其他物品，無論該其他物品
    為他人或自己所有，均不另成立刑法第175 條第1 項或同條
    第2 項之放火燒燬住宅以外他人或自己所有物罪（最高法院
    79 年 台上字第1471號判例參照）。是被告在上開公寓5 樓
    之樓梯間以自備之打火機引燃並燒燬證人李孫銀杏所有置於
    該樓梯扶手之毛巾、破布及雨傘等物之事實，已如前述，而
    此部分物品之燒燬已包含於放火燒燬現供人使用之住宅未遂
    罪質中，不另成立刑法第175 條第1 項之放火罪。被告已著
    手於放火行為之實施，而未生燒燬之結果，為未遂犯，爰依
    刑法第25條第2 項之規定，按既遂犯之刑減輕其刑。又被告
    前於94年間因竊盜案件，經本院以95年度易字第115 號判決
    判處有期徒刑6 月確定，並於95年10月7 日執行完畢，有臺
    灣高等法院被告前案紀錄表1 份在卷可考，其於受有期徒刑
    之執行完畢後，5 年內故意再犯本件有期徒刑以上之罪，為
    累犯，應依法加重其刑，並與上開減輕事由，依法先加後減
    之。爰審酌被告久因腳傷不癒而謀生困難，已據被告供稱在
    卷，並有照片2 張在卷可參，即借酒澆愁，且酒後復因乞討
    不成而燒燬住宅內之物品，對於該公寓住戶將造成莫大危害
    卻仍恣意為之，行為誠有不該，且又飾詞狡辯圖卸，毫無悔
    意，惟念其尚能坦承放火之事實，並未燒燬住宅之主要結構
    ，放火動機係因乞討不成而欲洩憤所為，且未使用汽油等助
    燃劑實行其放火行為，危險性相對較低等一切情狀，量處如
    主文所示之刑。又扣案之打火機1 個，係屬被告所有，業據
    其供述在卷，且係供本案犯罪所用之物，爰依刑法第38條第
    1 項第2 款規定，併予宣告沒收。
據上論斷，應依刑事訴訟法第299 條第1 項前段，刑法第173 條
第3 項、第1 項、第47條第1 項、第25條第2 項、第38條第1 項
第2 款，判決如主文。
本案經檢察官乙○○到庭執行職務
中　　華　　民　　國　　96　　年　　5 　　月　　8 　　日
　　　　　　　　　刑事第十六庭  審判長法　官  黃惠玲
                                      法  官  郭宜芳
                                      法  官  蔣志宗
以上正本證明與原本無異。
如不服本判決，應於判決送達後10日內，向本院提出上訴狀。
中　　華　　民　　國　　96　　年　　5 　　月　　8 　　日
　　　　　　　　　　　　　　　　      書記官  洪育祺
附錄本案論罪科刑適用之法條：
中華民國刑法第173條
（放火或失火燒燬現住建築物及交通工具罪）
放火燒燬現供人使用之住宅或現有人所在之建築物、礦坑、火車
、電車或其他供水、陸、空公眾運輸之舟、車、航空機者，處無
期徒刑或7 年以上有期徒刑。
失火燒燬前項之物者，處1 年以下有期徒刑、拘役或5 百元以下
罰金。
第1 項之未遂犯罰之。
預備犯第1 項之罪者，處1 年以下有期徒刑、拘役或3 百元以下
罰金。
